ACORDAO-COMPLETO-2398730

ACÓRDÃO 9326/2020 ATA 30/2020 - PRIMEIRA CÂMARA

VISTOS, relatados e discutidos estes autos de tomada de contas especial deflagrada pelo Ministério da Integração Nacional (MI) em decorrência de irregularidades percebidas na execução do Convênio 337/2008 (peça 1, p. 258-264) , celebrado com a Prefeitura Municipal de Itambé/BA,
ACORDAM os Ministros do Tribunal de Contas da União, reunidos em sessão da Primeira Câmara, ante as razões expostas pelo Relator, em:
9.1 considerar revel Moacir Santos Andrade (CPF XXX.211.575-XX) , para todos os efeitos, dando-se prosseguimento ao processo, com fulcro no art. 12, § 3º, da Lei 8.443/1992;
9.2 julgar irregulares as contas de Moacir Santos Andrade (CPF XXX.211.575-XX) , ex-prefeito do Município de Itambé/BA, com fundamento nos art. 1º, inciso I, 16, inciso III, alínea "b", da Lei 8.443/1992 c/c o art. 23, inciso III, da mesma Lei, e com art. 1º, inciso I, 209, inciso II, e 214, inciso III, do Regimento Interno do TCU;
9.3 aplicar ao Sr. Moacir Santos Andrade (CPF XXX.211.575-XX) , multa prevista no art. 58, inciso I, da Lei 8.443/1992 c/c o art. 268 do Regimento Interno do TCU, no valor de R$ 5.000,00 (cinco mil reais) , com a fixação do prazo de 15 (quinze) dias, a partir da notificação, para que comprove, perante este Tribunal (art. 214, inciso III, alínea "a", do Regimento Interno do TCU) , o recolhimento da dívida aos cofres do Tesouro Nacional, atualizada monetariamente desde a data deste Acórdão até a do efetivo recolhimento, se for paga após o vencimento, na forma da legislação em vigor; e
9.4 autorizar, desde logo, nos termos do art. 28, inciso II, da Lei 8.443/1992, a cobrança judicial da dívida caso não atendida a notificação.

Tomada de Contas Especial instaurada pelo Ministério da Integração Nacional, em razão da Impugnação total de despesas.

Primeira Câmara

Prefeitura Municipal de Itambé - BA.

3.	Responsáveis: Ivan Fernandes Couto Moreira (XXX.351.835-XX); Moacir Santos Andrade (XXX.211.575-XX).

13.1. Ministros presentes: Walton Alencar Rodrigues (Presidente), Benjamin Zymler, Bruno Dantas e Vital do Rêgo.
13.2. Ministro-Substituto presente: Augusto Sherman Cavalcanti (Relator).

AUGUSTO SHERMAN

Transcrevo, a seguir, a instrução vazada à peça 34 destes autos, anuída pelo corpo diretivo da Secretaria de Controle Externo no Estado da Bahia - Secex-BA (peças 35 e 36) :
	"INTRODUÇÃO
1.	Trata-se de tomada de contas especial instaurada pela Secretaria-Executiva do Ministério da Integração Nacional, em razão da impugnação total das despesas realizadas com os recursos do Convênio 337/2008 (Termo inicial e 11 (onze) prorrogações de prazo, cujos termos localizam-se à peça 1, p. 258-264, 284-285, 289-290, 294-295, 299-300, 304-305, 309-310, 317-318, 323-324; peça 2, p. 151-152, 173-174 e 193-194) , celebrado com a Prefeitura Municipal de Itambé/BA, tendo por objeto 'A construção de uma Feira de Animais, com estrutura adequada para centralizar negócios e entretenimento para a população do Município de Itambé e região (peça 1, p. 258) . O convênio teve vigência durante o período de 1/7/2008 a 1/11/2013 (peça 2, p. 299) .
HISTÓRICO 
2.	Conforme disposto na Cláusula Quarta do termo de convênio foram previstos R$ 227.793,79 para a execução do objeto, dos quais R$ 216.403,79 seriam repassados pelo concedente e R$ 11.389,00 corresponderiam à contrapartida. 
3.	Os recursos federais seriam repassados em duas parcelas. Apenas a primeira parcela foi repassada mediante a ordem bancária 20080B904070, no valor de R$ 88.725,50, emitida em 5/12/2008 (peça 1, p. 279) . Os recursos foram creditados na conta específica em 11/12/2008 (peça 2, p. 49) .
4.	O ajuste vigeu no período de 1/7/2008 a 1/11/2013, e previa a apresentação da prestação de contas até 30 dias após o término da vigência, conforme Cláusula Nona do termo de convênio.
Instrução preliminar
5.	Conforme descrito na instrução e pronunciamentos de peças 6 e 7, o Termo do Convênio foi firmado em julho de 2008 e previa um aporte de R$ 216.403,79 por parte da União e R$ 11.389,00 a título de contrapartida (peça 1, p. 258-264) , com vigência de 240 dias a partir da publicação no Diário Oficial da União, o que ocorreu em 1/7/2008 (peça 1, p. 265) . Porém, apenas em 5/12/2008 foram repassados à municipalidade R$ 88.725,50 (peça 1, p. 279) .
3.	Em razão do atraso desse primeiro repasse, a vigência do convênio foi prorrogada, de ofício, por mais 158 dias, passando para até 3/8/2009 e mais 30 dias para a prestação de contas (peça 1, p. 284) .
4.	A partir desse momento, o Ministério da Integração Nacional, sem motivo aparente, deixou de repassar o restante dos recursos previstos na avença, prorrogando o prazo da vigência por mais nove vezes para: 3/1/2010 (peça 1, p. 289) ; 5/6/2010 (peça 1, p. 294) ; 5/11/2010 (peça 1, p. 299) ; 10/4/2011 (peça 1, p. 304) ; 13/9/2011 (peça 1, p. 309) ; 16/2/2012 (peça 1, p. 317) ; 21/7/2012 (peça 1, p. 323) ; 24/12/2012 (peça 2, p. 151) ; 29/5/2013 (peça 2, p. 173) e 1/11/2013 (peça 2, p. 193) .
5. 	Decorreram-se mais de quatro anos do primeiro repasse para realizar o objeto do convênio, sem que o Ministério encaminhasse o restante do recurso para completar a obra. Apenas em 11/5/2012, após analisar a prestação de contas parcial encaminhada pelo ex-gestor, o parecer de peça 2, p. 144-146, mencionou que a vigência do contrato entre o município de Itambé e construtora responsável pela obra estava vencida. Além disso, foi detectado o pagamento de tarifas bancárias no valor de R$ 72,16.
6. 	Com isso, o expediente de peça 2, p. 147 comunicou ao então prefeito, Sr. Moacir Santos Andrade, sobre essas ocorrências. O gestor dos recursos, por sua vez, respondeu o ofício do Ministério e comprovou o recolhimento do valor das tarifas bancárias e a publicação do termo aditivo que prorrogou o contrato com a empreiteira (peça 2, p. 155-170) .
7. 	Por mais duas vezes, o ex-prefeito solicitou do órgão parecer conclusivo sobre a regularidade dos gastos (peça 2, p. 177 e 183) .
8.	Assim, O pronunciamento de peça 7, considerou que não poderia haver a responsabilização do ex-prefeito Moacir Santos Andrade pelas irregularidades do convênio, eis que firmou a avença ainda em 2008, prestou contas do valor repassado (peça 1, p. 328-353 e peça 2, p. 1-143) , adotou as providências sugeridas pelo repassador na análise da prestação de contas (peça 2, p. 155-168) e, por fim, requereu informações sobre a regularidade dos gastos efetuados.
9.	Também não haveria motivos para responsabilizar a empresa construtora por suposto superfaturamento ou recebimento indevido por parcela executada. O próprio parecer de peça 2, p. 144-146 indicava que as obras se encontravam em estágio compatível com os padrões previstos no Plano de Trabalho aprovado e não haveria impedimento para a liberação da 2ª Parcela.
10.	Assim, o Ministério da Integração entendeu pertinente responsabilizar o Sr. Ivan Fernandes Couto Moreira, eleito para a gestão de 2013-2016, em razão de sua inércia em adotar as medidas necessárias para encerrar a execução do convênio. Para isso, adotou a seguinte justificativa: 'Segunda Parcela não foi liberada em razão do não envio pelo Convenente dos Termos Aditivos ao Contrato n. 54/2008, tendo em vista que a vigência deste estava vencida desde 31/12/2008, e para a continuidade da análise financeira da Prestação de Contas, com vista à liberação da parcela, era imprescindível que as solicitações fossem atendidas (...)	
11.	Por sua vez, em razão da possibilidade de, eventualmente, a municipalidade ter concluído a obra com recursos próprios e, portanto, descaracterizar a existência do débito, a instrução de peça 6, sugeriu que fosse realizada diligência à Prefeitura de Itambé/BA para que encaminhasse informações sobre o estágio das obras, dentre outras informações pertinentes.
12.	Por sua vez, o pronunciamento de peça 7, concordou com a instrução anterior. Porém, considerou que o débito, decorreu muito mais em razão da inércia do órgão repassador em realizar o repasse do restante dos recursos pactuados, do que do gestor que assumiu a prefeitura muito tempo depois da obra estar paralisada, haja vista não constar nos autos qualquer justificativa por parte do Ministério da Integração Nacional para não ter repassado a parcela prevista (no caso R$ 127.678,29, em valores históricos) . Mesmo que, mais tarde, já em 2012, tenha havido a indagação de que o aditivo contratual requerido para o repasse não ter sido efetuado.
13.	Diante dessas considerações foi proposta e realizadas diligências saneadoras com o seguinte aos seguintes órgãos (peças 7 e 8) :
	[......]
	a) à Prefeitura Municipal de Itambé/BA, para que, no prazo de 15 dias, sejam encaminhadas as seguintes informações: 
	a.1) estágio atual das obras do objeto do Convênio 337/2008 (Siafi 626429) que teve por objeto a execução da 'Feira de Animais'; 
	a.2) esclarecer se, em caso de ter sido concluído o objeto, este está sendo utilizado para os fins previstos no Plano de Trabalho do Convênio 337/2008; 
	a.3) quaisquer outras que sejam relevantes à conclusão de processo de Tomada de Contas Especial, em curso no Tribunal de Contas da União.
	b) ao Ministério da integração Nacional para que, no prazo de 15 dias sejam encaminhadas as seguintes informações: 
	b.1) os motivos pelos quais o Ministério da Integração Nacional deixou de repassar ao município de Itambé/BA o restante dos recursos pactuados no Convênio 337/2008 (Siafi 626429) , firmado em julho de 2008, uma vez que estava previsto um aporte de R$ 216.403,79 por parte da União e somente foram repassados R$ 88.725,50, em 5/12/2008. Ressalta-se que o convênio teve vigência prorrogada por 10 vezes, pelo menos até em 1/11/2013 e o prefeito do município encaminhou a prestação de contas do valor repassado, conforme consta do processo de tomada de contas especial autuado do TCU (TC Processo 015.512/2016-9, n. original Processo n. 59010.000021/2015-43) 
	b.2) encaminhe a relação dos titulares da Secretaria de Programas Regionais e da Secretaria de Desenvolvimento Regional do Ministério da Integração Nacional, contendo o nome, CPF e o período de gestão de cada um deles, desde julho de 2008 a dezembro de 2013.
[.......]
Instrução citação
14.	Em cumprimento ao despacho do secretário (peça 8) , foram realizadas as diligências, mediante os Ofícios 2200/2016, de 9/8/2016 (peça 9) , reiterado pelo 2625/2016, de 12/9/2016 (peça 14) , reiterado pelo 0532/2017, de 20/2/2017 (peça 19) , todos endereçados ao Ministério da integração Nacional e mediante os Ofícios 2199/2016, de 9/8/2016 (peça 10) , reiterado pelo 0533/2017, de 20/2/2017 (peça 18) , ambos endereçados à Prefeitura Municipal de Itambé/BA.
15.	Em resposta ao Ofício 2200/2016, o Ministério da Integração Nacional informou, por intermédio do expediente de peça 17, que o fato que impediu a liberação da 2ª parcela dos recursos foi a não comprovação da celebração de Termo Aditivo de prorrogação de prazo entre o Município de Itambé/BA e a Empresa ILC Engenharia Ltda., que estava vencido desde 31 de dezembro de 2008, documento imprescindível para continuidade da análise financeira da Prestação de Contas, com vistas à liberação da referida parcela.
16.	Em resposta ao Ofício 0532/2017, o Ministério da Integração Nacional encaminhou a relação dos titulares da Secretaria de Programas Regionais e da Secretaria de Desenvolvimento Regional do Ministério da Integração Nacional, do período solicitado, por meio do expediente constante à peça 23.
17.	Por seu turno, em resposta ao Ofício 0533/2017, o prefeito municipal de Itambé/BA informou, por meio do expediente constante à peça 22, que o objeto do convênio entelado não foi concluído e que a obra foi recebida em sua gestão em situação de abandono. Anexou fotos no sentido de provar o quanto alegado (peça 22, p. 4-6) .
18.	Assim, com base nos elementos constantes dos autos, a instrução inserta à peça 26 avaliou as questões da seguinte forma:
12.	A motivação para a instauração da presente Tomada de Contas Especial está contida nos seguintes documentos:
12.1	Parecer de Engenharia 02/2014, de 20/3/2014 (pp. 205-210, p. 2) , emitido pela Secretaria de Desenvolvimento Regional/MI, no qual concluiu-se que 'a obra NÃO foi executada em sua totalidade, como a vigência do convênio em questão já encerrou em 1° novembro de 2013 e o objetivo esperado não foi atingido, entende-se que deverá ser devolvido em sua totalidade (100%) os recursos da União repassados, referentes à 1ª parcela ao Município de Itambé/BA (...) '.
12.2	Parecer Financeiro 15/2016/DT/CE/CDTCE/CGCONV/DGI/SECEX/MI, de 11/2/2016, emitido pela Coordenação-Geral de Prestação de Contas de Convênios da Secretaria-Executiva do MI (pp. 259-261, p. 2) em atendimento à diligência expedida por esta Controladoria-Geral da União, em 26/11/2015, por meio do Despacho DPPCE/DP/SFC/CG-PR nº 6499/2015 (pp. 253-256, p. 2) , que objetivou solicitar justificativas/esclarecimentos ao órgão concedente para o fato de que as despesas do convênio foram impugnadas em decorrência da execução parcial das obras e do não atingimento do objetivo sem que, contudo, houvesse a liberação total dos recursos da União.
12.2.1	Considerou-se, ainda, na solicitação supra o fato que foi realizada inspeção às obras no período de 2 a 5/4/2012, conforme registrado no Relatório de Inspeção 03/2012, da Secretaria Nacional de Defesa Civil/Ml (pp. 134-137, p. 2) , oportunidade em que foi verificado que embora as obras se encontrassem paralisadas no momento da fiscalização, essas 'encontravam-se em estádio compatível com o montante de recursos liberados e o desempenho físico atingido está dentro dos padrões previstos no cronograma do Plano de Trabalho aprovado'. O engenheiro civil responsável pela inspeção afirmou, ainda, que 'o avanço físico das obras é na ordem de 43% do total de obras conveniada' e que 'não existe impedimento técnico para a liberação da 2ª (segunda) e última parcela para a execução do objeto do convênio em questão'.
12.2.2	Em atendimento à solicitação do Controle Interno, o concedente complementou as informações constantes dos autos, apresentando a justificativa de que a 'Segunda Parcela não foi liberada em razão do não envio pelo convenente dos Termos Aditivos ao Contrato nº 54/2008, tendo em vista que a vigência deste estava vencida desde 31/12/2008, e para a continuidade da análise financeira da Prestação de Contas, com vista à liberação da parcela, era imprescindível que as solicitações fossem atendidas (...) ' - p. 259, p. 2.
13.	O Relatório de Auditoria 541/2016 (pp. 1-5, p. 3) consigna em seu item 4 que o concedente também pode ter concorrido para que o objeto não fosse executado em sua totalidade, haja vista que, embora tenha passado a 1ª parcela dos recursos em 5/12/2008 (p. 279, p. 1) , a inspeção às obras foi realizada somente em abril de 2012, conforme registrado no Relatório de Inspeção 03/2012, da Secretaria Nacional de Defesa Civil/MI (pp. 134-137, p. 2) . Caso realizasse a fiscalização ainda no exercício de 2010, poderia ter liberado em seguida a 2ª parcela, haja vista que a prestação de contas da 1ª parcela foi apresentada em 19/11/2010 (p. 328, p. 1) .
14.	No Relatório de Tomada de Contas Especial Complementar 02/2016, (pp. 272-278, p. 2) , que complementa e retifica o de número 046/2015 (pp. 239-145, p. 2) , a responsabilidade pelo dano causado ao erário foi atribuída ao Sr. Ivan Fernandes Couto Moreira, prefeito municipal eleito para a gestão 2013-2016 (p. 298, p. 2) , em razão da impugnação total das despesas do convênio em comento, as quais foram realizadas no período de 11/12/2008 a 26/10/2010, conforme Relatório de Execução Físico-Financeira e Relação de Pagamentos (p. 35-38, p. 2) , apresentados pela Prefeitura Municipal de Itambé/BA, por meio do Ofício 759/2010, de 19/11/2010 (p. 328, p. 1) .
15.	Impende ressaltar que a atribuição de responsabilidade por ressarcir o erário ao ex-prefeito Ivan Fernandes Couto Moreira (período 2013-2016) feita pelo relatório de TCE complementar supra é questionável em função de o período de execução das despesas ter sido anterior à sua posse como prefeito. 
16.	Consta à p. 157, p. 2, a publicação pelo Diário Oficial da Prefeitura de Itambé/BA, datada de 29/5/2012, do Termo Aditivo 001/2012 ao Contrato 054/2008, termo esse datado de 2/1/2012, prorrogando-o para 21/7/2012. Considerando que o referido contrato esteve com vigência extinta de 1/1/2009 a 2/1/2012, voltando a está com a vigência extinta a partir de 22/7/2012, não se mostra razoável atribuir responsabilidades ao então prefeito por todas essas incongruências jurídicas ocorridas anteriormente à sua posse como gestor municipal.
17.	Vê-se pelas notas fiscais de páginas 106 e 121, da peça 2, que os recursos financeiros foram despendidos entre julho e outubro de 2010. Destarte, e melhor exegese neste caso, o então prefeito Moacir Santos Andrade, signatário do ajuste e único executor das despesas, deve ser responsabilizado pela impugnação total das despesas realizadas, pelo fato de deixar escoar o prazo de vigência do contrato entelado e por sua inação em obter o repasse da última parcela do ajuste.
18.	No que concerne à atuação do seu sucessor, Sr. Ivan Fernandes Couto Moreira, este deve ser ouvido em audiência para que apresente razões de justificativa acerca do fato de não ter concluído o objeto do Convênio 337/2008, mesmo após ter sido comunicado do 11º Termo de Prorrogação às pp. 193-194, p. 2, alterando o fim da vigência para 1/11/2013.
19.	Diante desse contexto, a instrução considerou pertinente que o Sr. Moacir Santos Andrade deveria ser responsabilizado pelo valor do débito e por isso, promovida a sua citação. Enquanto o Sr. Ivan Fernandes Couto Moreira deveria ser ouvido em audiência pelo do fato de não ter concluído o objeto do Convênio.
20.	Melhor entendimento demonstrou o diretor desta 1ª DT, que em seu pronunciamento constante à peça 27, considerou que deveria ser efetuada apenas a citação do Sr. Moacir Santos Andrade, ao seguinte fundamento acerca desnecessidade da audiência sugerida: 'Outra questão a destacar tem relação com a audiência ao prefeito sucessor. O simples fato de ter sido comunicado do 11º Termo de prorrogação, prorrogando a vigência do ajuste, para 1/11/2013, não permitia a conclusão das obras, haja vista que este não dispunha dos recursos da 2ª parcela. Portanto, não se verifica qualquer conduta que possa atribuir ao gestor sucessor'.
21.	Assim, os dirigentes da Secex-BA acolheram, tão somente, a proposta de citação do Sr. Moacir Santos Andrade e que fosse efetuada da seguinte forma:
	I) realizar a citação do Sr. Moacir Santos Andrade (CPF XXX.211.575-XX) , ex-prefeito municipal de Itambé/BA, com fundamento nos arts. 10, § 1º, e 12, incisos I e II, da Lei 8.443/1992 c/c o art. 202, incisos I e II, do RI/TCU, para que, no prazo de quinze dias, apresente alegações de defesa quanto à irregularidade detalhada a seguir e/ou recolha aos cofres do Tesouro Nacional a quantia abaixo indicada, referente à irregularidade e à conduta de que trata os itens 'a' e 'b', atualizada monetariamente a partir daquela data até o efetivo recolhimento, abatendo-se na oportunidade a quantia eventualmente ressarcida, na forma da legislação em vigor:
	Convênio 302/2004
a)  Irregularidades: Não execução da totalidade das obras de uma Feira de Animais, com estrutura adequada para centralizar negócios e entretenimento para a população do Município de Itambé e região, objeto do convênio 337/2008 (Siafi 626429) firmado com o Ministério da Integração Nacional;
b)  Conduta: efetuou pagamentos à empresa ILC Engenharia Ltda, fora da vigência do contrato e deixou de efetuar, no tempo devido, a prorrogação desse contrato, que vencera em 31/12/2008, motivo pelo qual o Ministério da Integração Nacional deixou de repassar os recursos da 2ª parcela do convênio para conclusão do objeto. Realizou pagamentos à empresa
c)  Dispositivos violados: art. 27 da IN STN 01/97, art. 60 da Lei 8.666/93 e art. 63, §2º, I da Lei 4.320/64
	 VALOR ORIGINAL (R$) 
	DATA DA OCORRÊNCIA

	88.725,50
	11/12/2008

EXAME TÉCNICO
22.	Em cumprimento ao Pronunciamento do Secretário (peça 28) , foi promovida a citação do Sr. Moacir Santos Andrade, mediante o Ofício 2719/2018 (peça 30) , datado 23/10/2018.
23.	Apesar de o Sr. Moacir Santos Andrade ter tomado ciência do expediente que lhe foi encaminhado, conforme atesta o aviso de recebimento (AR) que compõe a peça 31, não atendeu a citação e não se manifestou quanto às irregularidades verificadas.
24.	Transcorrido o prazo regimental fixado e mantendo-se inerte o aludido responsável, impõe-se que seja considerado revel, dando-se prosseguimento ao processo, de acordo com o art. 12, § 3º, da Lei 8.443/1992.
CONCLUSÃO
25.	Diante da revelia do Sr. Moacir Santos Andrade e inexistindo nos autos elementos que permitam concluir pela ocorrência de boa-fé ou de outros excludentes de culpabilidade em sua conduta, propõe-se que suas contas sejam julgadas irregulares e que o responsável seja condenado em débito, bem como que lhe seja aplicada a multa prevista no art. 57 da Lei 8.443/1992.
26.	O valor atualizado do débito, sem a incidência de juros de mora é de R$ 156.919,92 (peça 32) , enquanto o valor da dívida atualizada com juros de mora é de R$ 226.440,50 (peça 33) . 
PROPOSTA DE ENCAMINHAMENTO
27.	Diante do exposto, submetemos os autos à consideração superior, propondo ao Tribunal do Contas da União:
	a) com fundamento nos art. 1º, inciso I, 16, inciso III, alíneas 'b' e 'c', da Lei 8.443/1992 c/c os art. 19 e 23, inciso III, da mesma Lei, e com art. 1º, inciso I, 209, inciso II e III, 210 e 214, inciso III, do Regimento Interno do TCU, que sejam julgadas irregulares as contas Sr. Moacir Santos Andrade (CPF XXX.211.575-XX) , ex-prefeito do Município de Itambé/BA e condená-lo, ao pagamento da quantia a seguir especificada, com a fixação do prazo de quinze dias, a contar da notificação, para comprovar, perante o Tribunal de Contas da União (art. 214, inciso III, alínea 'a', do Regimento Interno do TCU) , o recolhimento da dívida aos cofres do Tesouro Nacional, atualizada monetariamente e acrescida dos juros de mora, calculados a partir da data discriminada, até a data do recolhimento, na forma prevista na legislação em vigor:
	VALOR ORIGINAL (R$) 
	DATA DA OCORRÊNCIA

	88.725,50
	11/12/2008

Valor atualizado até 07/02/2018: R$ 156.919,92
b) aplicar ao Sr. Moacir Santos Andrade (CPF XXX.211.575-XX) a multa prevista no art. 57 da Lei 8.443/1992 c/c o art. 267 do Regimento Interno do TCU, com a fixação do prazo de quinze dias, a contar da notificação, para comprovar, perante o Tribunal de Contas da União (art. 214, inciso III, alínea 'a', do Regimento Interno do TCU) , o recolhimento da dívida aos cofres do Tesouro Nacional, atualizada monetariamente desde a data do acórdão que vier a ser proferido até a do efetivo recolhimento, se for paga após o vencimento, na forma da legislação em vigor;
c) autorizar, desde logo, nos termos do art. 28, inciso II, da Lei 8.443/1992, a cobrança judicial das dívidas caso não atendidas as notificações;
d) encaminhar cópia da deliberação que vier a ser proferida, bem como do relatório e do voto que a fundamentarem, ao Procurador-Chefe da Procuradoria da República no Estado Federado da Bahia, nos termos do § 3º do art. 16 da Lei 8.443/1992 c/c o § 7º do art. 209 do Regimento Interno do TCU, para adoção das medidas que entender cabíveis".
2.	Discordando do encaminhamento alvitrado pela unidade técnica, o Ministério Público junto ao TCU emitiu as seguintes considerações no seu parecer à peça 37:
"Trata-se de Tomada de Contas Especial (TCE) deflagrada pelo Ministério da Integração Nacional (MInt) em decorrência de irregularidades percebidas na execução do Convênio 337/2008 (peça 1, p. 258-264) , celebrado com a Prefeitura Municipal de Itambé/BA prevendo repasses totais de R$ 216.403,79. 
O acordo teve por objeto a 'construção de uma Feira de Animais, com estrutura adequada para centralizar negócios e entretenimento para a população do Município de Itambé e região' (peça 1, p. 258) . O município adjudicou a referida construção à ILC Engenharia Ltda., com ela firmando contrato no valor de R$ 226.653,70 (peça 1, p. 349) . A vigência do convênio foi prorrogada sucessivamente, estendendo-se até 1º/11/2013 (peça 2, p. 193) .
Desse modo, a gestão do referido ajuste perpassou o mandato de dois prefeitos, conforme, conforme Quadro 1 a seguir, o qual apresenta também o cronograma dos principais eventos ocorridos no âmbito do acordo: 
Quadro 1 - Cronograma dos principais fatos e atos em sede do Convênio 337/2008
	Mandato
	Evento
	Valor
	Data

	Moacir Santos Andrade
 (1/1/2005 1 1/12/2008 e 1/1/2009 a 31/12/2012) 
	Crédito na conta do convênio (1ª parcela) 
	R$ 88.725,50
	11/12/2008
 (peça 2, p. 49) 

		Gastos dos recursos
	R$ 102.082,07
 (peça 2, p. 140) 
	16/7 a 15/10/2010
 (peça 2, p. 106-122) 

		Prestação de contas parcial (1ª parcela) 
	R$ 88.725,50
	19/11/2010
 (peça 1, p. 328-353) 

		Análise da prestação de contas parcial
	-
	11/5/2012
 (peça 2, p. 144-146) 

		Atendimento às pendências indicadas
	-
	3/8/2012
 (peça 2, p. 155-169) 

		Prefeitura solicita resposta sobre as contas prestadas
	-
	6/11/2012 e 6/12/2012
 (peça 2, p. 177 e 183) 

	Ivan Fernandes Couto Moreira 
 (de 1/1/2013 a 1/12/2016) 
	Término da vigência do convênio¹
	-
	1º/11/2013
 (peça 2, p. 193) 

		Prefeitura solicita resposta sobre as contas prestadas
	-
	28/11/2013
 (peça 2, p. 202) 

¹ - Lê-se, em relatório do MInt, que 'Considerando que não houve liberação da 2ª parcela e que o Convenente há havia apresentado a documentação referente à prestação de contas da parcela liberada, a CGCONV deixou de solicitar o envio da prestação de contas final' (peça 2, p. 201) .
O MInt, em 20/3/2014, concluiu pela necessidade de restituição da íntegra do repasse efetuado, uma vez que 'com a 1ª parcela dos recursos liberados a obra não foi executada em sua totalidade, portanto o objetivo esperado não foi atingido, tendo em vista que falta a liberação dos recursos da 2ª parcela e última [sic]' (peça 2, p. 209) . A responsabilidade pela devolução do valor, de acordo com o órgão concedente, recairia sobre o prefeito sucessor, Sr. Ivan Fernandes Couto Moreira (peça 2, p. 259-261; 272-278; e peça 3, p. 1-5) .
No âmbito do Tribunal, a unidade técnica inicialmente atentou para o fato de que não haveria que se falar em responsabilização do prefeito antecessor, Sr. Moacir Santos Andrade, porquanto este 'firmou a avença em 2008, prestou contas do valor repassado (peça 1, p. 328-353 e peça 2, p. 1-143) , adotou as providências sugeridas pelo repassador na análise da prestação de contas (peça 2, p. 155-168) e, por fim, requereu informações sobre a regularidade dos gastos efetuados' (peça 7, p. 1-2) . No respeitante à responsabilização do sucessor, Sr.  Ivan Fernandes Couto Moreira, aduziu a unidade preceptora que 'o eventual débito que possa haver, decorreu muito mais em razão da inércia do órgão repassador em realizar o repasse do restante dos recursos pactuados, do que do gestor que assumiu a prefeitura muito tempo depois da obra estar paralisada' (peça 7, p. 2) . Assim, resultante de sua instrução preliminar, a Secretaria de Controle Externo no Estado da Bahia (Secex/BA) promoveu diligências junto à Prefeitura Municipal de Itambé/BA e ao MInt, com vistas a se certificar da efetiva existência do débito sob apuração nos autos.
Posteriormente, entretanto, após o recebimento das respostas às diligências ultimadas, a secretaria retrocedeu do posicionamento de que não caberia a responsabilização do gestor antecessor, passando a opinar pela necessidade de citação do Sr. Moacir Santos Andrade (peça 27-28) pela seguinte conduta:
b) Conduta: efetuou pagamentos à empresa ILC Engenharia Ltda. fora da vigência do contrato e deixou de efetuar, no tempo devido, a prorrogação desse contrato, que vencera em 31/12/2008, motivo pelo qual o Ministério da Integração Nacional deixou de repassar os recursos da 2ª parcela do convênio para conclusão do objeto.
 (peça 30, p. 1) 
Tendo o ex-prefeito sido citado (peça 31) e permanecido silente, a Secex/BA pugnou pela irregularidade de suas contas e por sua condenação à restituição dos valores (R$ 88.725,50) e ao pagamento de multa proporcional ao débito, com amparo no art. 57 da Lei 8.443/1992 (peças 34-36) .
O Ministério Público de Contas da União, com as venias de praxe, discorda do entendimento da unidade técnica, especialmente com a proposta de imputação de débito ao responsável. Inicialmente, cabe salientar as considerações traçadas pela própria Secex (peça 7, p. 1-2) :
8. Assim, não há que se falar em responsabilização do ex-prefeito Moacir Santos Andrade pelas irregularidades do convênio, eis que firmou a avença ainda em 2008, prestou contas do valor repassado (peça 1, p. 328-353 e peça 2, p. 1-143) , adotou as providências sugeridas pelo repassador na análise da prestação de contas (peça 2, p. 155-168) e, por fim, requereu informações sobre a regularidade dos gastos efetuados.
9. Também não há motivos para responsabilizar a empresa construtora por suposto superfaturamento ou recebimento indevido por parcela executada. O próprio parecer de peça 2, p. 144-146 indica que as obras se encontravam em estágio compatível com os padrões previstos no Plano de Trabalho aprovado e não haveria impedimento para a liberação da 2ª Parcela.
Quanto às irregularidades que motivaram a citação do ex-gestor, ponderamos o seguinte.
Os pagamentos sem respaldo contratual são, via de regra, execrados pelo Tribunal, ensejando a imputação de dano ao responsável - exceto quando demonstrada a execução do objeto pertinente ao convênio. Nesse sentido, a Diretoria de Jurisprudência da Secretaria das Sessões providenciou os seguintes enunciados:
Acórdão 2307/2017-TCU-Segunda Câmara (Rel. Min. José Mucio Monteiro) 
Embora configure irregularidade, considera-se, em caráter excepcional, não haver débito em decorrência de despesas realizadas fora da vigência do convênio, mormente quando relacionadas a seu objeto, em situações em que reste comprovado que o pactuado foi devidamente cumprido.
Acórdão 5750/2016-TCU-Primeira Câmara (Rel. Min. Weder de Oliveira) 
A realização de despesa após o fim da vigência do convênio não enseja necessariamente a irregularidade das contas, devendo ser analisadas as circunstâncias do caso concreto a fim de se avaliar a gravidade da conduta.
Acórdão 7427/2016-TCU-Segunda Câmara (Rel. Min. Vital do Rêgo) 
A utilização dos recursos fora do prazo de vigência do convênio, desde que haja pertinência com o objeto do ajuste, não é motivo, por si só, para a imputação de débito.
Acórdão 2934/2011-TCU-Primeira Câmara (Rel. Min. Walton Alencar Rodrigues) 
É irregular a execução de despesa em data posterior à vigência do convênio; contudo, quando os documentos comprovam nexo de casualidade entre os recursos transferidos e a execução do objeto conveniado, bem ainda constatado que a conduta do gestor evitou a materialização de dano ao Erário, considera-se afastado o débito potencial.
Quanto ao segundo ponto da citação (não-prorrogação do contrato com a empreiteira) , sublinhamos que a exigência aventada pelo MInt - qual seja, a existência de contrato vigente para o recebimento de valores - é inteiramente alheio à Instrução Normativa STN 1/1997 e à Portaria Interministerial CGU/MF/MP 507/2011. Com efeito, o requisito forjado pelo concedente subverte a dinâmica das contratações públicas, a qual impõe a existência de dotação para contratar, e não o contrário. Não obstante, é certo que o pagamento realizado à empresa contratada para executar as obras objeto do convênio inquinado, sem a devida cobertura contratual, enseja irregularidade apta a ser reprimida com multa pela Corte de Contas, mas sem a imputação, no caso concreto, de débito ao gestor.
Assiste razão, dessa maneira, ao então Diretor da Secex/BA quando, em sua manifestação de peça 7, creditou eventual dano ao erário à inércia do repassador de recursos, pois o andamento das obras se encontrava 'em estágio compatível com o montante de recursos liberados e o desempenho físico atingido está dentro dos padrões previstos no cronograma do Plano de Trabalho aprovado' (peça 2, p. 137) . 
Acertou a unidade técnica, ainda, quando cogitou da responsabilização dos gestores do Ministério concedente, ao requisitar 'a relação dos titulares da Secretaria de Programas Regionais e da Secretaria de Desenvolvimento Regional do Ministério da Integração Nacional, contendo o nome, CPF e o período de gestão de cada um deles, desde julho de 2008' (peça 9, p. 1) .
Infelizmente, todavia, tal ideia não foi levada a efeito, tendo a unidade técnica deixado de citar os reais responsáveis pelo desperdício dos R$ 88.725,50: os administradores do MInt, que não adotaram medidas tendentes a contribuir para solucionar o impasse atinente à liberação da segunda parcela dos recursos conveniados, diante da constatação de que o contrato firmado entre o Município de Itambé/BA e a empresa ILC Engenharia LTDA. estava com a vigência expirada quando da realização dos pagamentos atinentes à execução do ajuste. Deixamos, contudo, de propor a retroação do feito para novas citações, diante do transcurso de cerca de doze anos desde os repasses, fator com potencialidade para prejudicar a amplitude de defesa constitucionalmente assegurada (art. 5º, inciso LV, da Lei Fundamental) .
Consignadas as ponderações acima, este representante do Ministério Público de Contas da União adere à proposta de encaminhamento formulada pela Secex/BA (peças 34-36) , no sentido de julgar irregulares as contas do Sr. Moacir Santos Andrade, com a cominação da multa capitulada no art. 58, inciso I, da Lei 8.443/1992, deixando de acompanhar a proposição lavrada pela unidade instrutiva no que tange à imputação de débito ao gestor".
É o relatório.

não há.

Procurador Rodrigo Medeiros de Lima.

TOMADA DE CONTAS ESPECIAL. MINISTÉRIO DA INTEGRAÇÃO NACIONAL. NÃO COMPROVAÇÃO DA BOA E REGULAR APLICAÇÃO DOS RECURSOS DE CONVÊNIO. CITAÇÃO. REVELIA. AFASTAMENTO DO DANO AO ERÁRIO. PAGAMENTO REALIZADO À EMPRESA CONTRATADA PARA EXECUTAR AS OBRAS OBJETO DO CONVÊNIO INQUINADO, SEM A DEVIDA COBERTURA CONTRATUAL. CONTAS IRREGULARES. MULTA ART. 58 DA LEI 8.443/1992.

TOMADA DE CONTAS ESPECIAL (TCE)

Secretaria de Controle Externo de Tomada de Contas Especial (SecexTCE).

Cuidam os autos de tomada de contas especial deflagrada pelo Ministério da Integração Nacional (MI) em decorrência de irregularidades percebidas na execução do Convênio 337/2008 (peça 1, p. 258-264) , celebrado com a Prefeitura Municipal de Itambé/BA prevendo repasses totais de R$ 216.403,79.
O acordo teve por objeto a "construção de uma Feira de Animais, com estrutura adequada para centralizar negócios e entretenimento para a população do Município de Itambé e região" (peça 1, p. 258) . O município adjudicou a referida construção à ILC Engenharia Ltda., com ela firmando contrato no valor de R$ 226.653,70 (peça 1, p. 349) . A vigência do convênio foi prorrogada sucessivamente, estendendo-se até 1º/11/2013 (peça 2, p. 193) .
Desse modo, a gestão do referido ajuste perpassou o mandato de dois prefeitos, conforme Quadro 1 a seguir, o qual apresenta também o cronograma dos principais eventos ocorridos no âmbito do acordo: 
Quadro 1 - Cronograma dos principais fatos e atos em sede do Convênio 337/2008
	Mandato
	Evento
	Valor
	Data

	Moacir Santos Andrade
 (1/1/2005 1 1/12/2008 e 1/1/2009 a 31/12/2012) 
	Crédito na conta do convênio (1ª parcela) 
	R$ 88.725,50
	11/12/2008
 (peça 2, p. 49) 

		Gastos dos recursos
	R$ 102.082,07
 (peça 2, p. 140) 
	16/7 a 15/10/2010
 (peça 2, p. 106-122) 

		Prestação de contas parcial (1ª parcela) 
	R$ 88.725,50
	19/11/2010
 (peça 1, p. 328-353) 

		Análise da prestação de contas parcial
	-
	11/5/2012
 (peça 2, p. 144-146) 

		Atendimento às pendências indicadas
	-
	3/8/2012
 (peça 2, p. 155-169) 

		Prefeitura solicita resposta sobre as contas prestadas
	-
	6/11/2012 e 6/12/2012
 (peça 2, p. 177 e 183) 

	Ivan Fernandes Couto Moreira 
 (de 1/1/2013 a 1/12/2016) 
	Término da vigência do convênio¹
	-
	1º/11/2013
 (peça 2, p. 193) 

		Prefeitura solicita resposta sobre as contas prestadas
	-
	28/11/2013
 (peça 2, p. 202) 

¹ - Lê-se, em relatório do MI, que "Considerando que não houve liberação da 2ª parcela e que o Convenente já havia apresentado a documentação referente à prestação de contas da parcela liberada, a CGCONV deixou de solicitar o envio da prestação de contas final" (peça 2, p. 201) .
4.	Em 20/3/2014, o MI concluiu pela necessidade de restituição da íntegra do repasse efetuado, uma vez que "com a 1ª parcela dos recursos liberados a obra não foi executada em sua totalidade, portanto o objetivo esperado não foi atingido, tendo em vista que falta a liberação dos recursos da 2ª parcela e última [sic]" (peça 2, p. 209) . A responsabilidade pela devolução do valor, de acordo com o órgão concedente, recairia sobre o prefeito sucessor, Sr. Ivan Fernandes Couto Moreira (peça 2, p. 259-261; 272-278; e peça 3, p. 1-5) .
5.	No âmbito do Tribunal, a Secex-BA inicialmente atentou para o fato de que não haveria que se falar em responsabilização do prefeito antecessor, Sr. Moacir Santos Andrade, porquanto este "firmou a avença em 2008, prestou contas do valor repassado (peça 1, p. 328-353 e peça 2, p. 1-143) , adotou as providências sugeridas pelo repassador na análise da prestação de contas (peça 2, p. 155-168) e, por fim, requereu informações sobre a regularidade dos gastos efetuados" (peça 7, p. 1-2) . No tocante à responsabilização do sucessor, Sr. Ivan Fernandes Couto Moreira, a unidade técnica aduziu que "o eventual débito que possa haver decorreu muito mais em razão da inércia do órgão repassador em realizar o repasse do restante dos recursos pactuados, do que do gestor que assumiu a prefeitura muito tempo depois da obra estar paralisada" (peça 7, p. 2) . Assim, resultante de sua instrução preliminar, a Secex-BA promoveu diligências junto à Prefeitura Municipal de Itambé/BA e ao MI, com vistas a se certificar da efetiva existência do débito sob apuração nos autos.
6.	Posteriormente, entretanto, após o recebimento das respostas às diligências ultimadas, a secretaria retrocedeu do posicionamento de que não caberia a responsabilização do gestor antecessor, passando a opinar pela necessidade de citação do Sr. Moacir Santos Andrade (peça 27-28) pela seguinte conduta:
"Conduta: efetuou pagamentos à empresa ILC Engenharia Ltda. fora da vigência do contrato e deixou de efetuar, no tempo devido, a prorrogação desse contrato, que vencera em 31/12/2008, motivo pelo qual o Ministério da Integração Nacional deixou de repassar os recursos da 2ª parcela do convênio para conclusão do objeto" (peça 30, p. 1) .
7.	Embora o Sr. Moacir Santos Andrade tenha sido regularmente citado (peça 31) , o responsável não compareceu aos autos para se manifestar acerca das irregularidades apontadas. Nos termos do art. 12, § 3º, da Lei 8.443/1992, deve então ser considerado revel, dando-se prosseguimento aos autos.
8.	Ante esses fatos, a unidade instrutiva deste Tribunal propõe, em pareceres uniformes, julgar irregulares as contas do responsável, imputando-lhe débito no valor apurado (R$ 88.725,50) e aplicando-lhe a multa prevista no art. 57 da Lei 8.443/1992 (peças 34, 35 e 36) .
9.	Discordando do encaminhamento da Secex-BA, o Ministério Público junto ao TCU considerou que o débito apurado não seria de responsabilidade do Sr. Moacir Santos Andrade, pois o ex-prefeito teria prestado contas do valor repassado e adotado as providências sugeridas pelo repassador (peça 37) .
10.	De acordo com o MP/TCU, o eventual dano ao erário deveria ser creditado à inércia do Ministério da Integração Nacional em repassar o restante dos recursos do convênio.
11.	No entanto, o representante do Ministério Público entende que o Sr. Moacir Santos Andrade realizou irregularmente pagamento à empresa contratada para executar as obras objeto do convênio inquinado, sem a devida cobertura contratual.
12.	Desse modo, o MP/TCU propõe julgar irregulares as contas do Sr. Moacir Santos Andrade, com a cominação da multa capitulada no art. 58, inciso I, da Lei 8.443/1992, deixando de acompanhar a proposição lavrada pela unidade instrutiva no que tange à imputação de débito ao gestor.
13.	Com as devidas vênias à unidade instrutiva, entendo que assiste razão o Parquet especial.
14.	Inicialmente, cabe salientar as considerações traçadas pelo Diretor da própria Secex/BA em sua primeira manifestação nos autos (peça 7, p. 1-2) :
"8. Assim, não há que se falar em responsabilização do ex-prefeito Moacir Santos Andrade pelas irregularidades do convênio, eis que firmou a avença ainda em 2008, prestou contas do valor repassado (peça 1, p. 328-353 e peça 2, p. 1-143) , adotou   na análise da prestação de contas (peça 2, p. 155-168) e, por fim, requereu informações sobre a regularidade dos gastos efetuados.
9. Também não há motivos para responsabilizar a empresa construtora por suposto superfaturamento ou recebimento indevido por parcela executada. O próprio parecer de peça 2, p. 144-146, indica que as obras se encontravam em estágio compatível com os padrões previstos no Plano de Trabalho aprovado e não haveria impedimento para a liberação da 2ª Parcela".
15	Por sua vez, o Relatório de Auditoria 541/2016 (pp. 1-5, p. 3) consigna em seu item 4 que o concedente também pode ter concorrido para que o objeto não fosse executado em sua totalidade, haja vista que, embora tenha passado a 1ª parcela dos recursos em 5/12/2008 (p. 279, p. 1) , a inspeção às obras foi realizada somente em abril de 2012, conforme registrado no Relatório de Inspeção 03/2012, da Secretaria Nacional de Defesa Civil/MI (pp. 134-137, p. 2) . Caso realizasse a fiscalização ainda no exercício de 2010, poderia ter liberado em seguida a 2ª parcela, haja vista que a prestação de contas da 1ª parcela foi apresentada em 19/11/2010 (p. 328, p. 1) .
16.	De igual modo, segundo o próprio MI, o andamento das obras se encontrava "em estágio compatível com o montante de recursos liberados e o desempenho físico atingido está dentro dos padrões previstos no cronograma do Plano de Trabalho aprovado (...) Desta maneira, conclui-se que não existe impedimento técnico para a liberação da 2ª (segunda) e última parcela para execução do objeto do convênio em questão" (peça 2, p. 137) .
17.	Dessa maneira, consoante ao entendimento do MP/TCU, considero que o eventual débito que possa haver, decorreu muito mais em razão da inércia do órgão repassador em realizar o repasse do restante dos recursos pactuados do que das condutas dos ex-prefeitos. 
18.	Nesse sentido, também avalio que acertou a unidade técnica quando cogitou da responsabilização dos gestores do Ministério concedente, ao requisitar "a relação dos titulares da Secretaria de Programas Regionais e da Secretaria de Desenvolvimento Regional do Ministério da Integração Nacional, contendo o nome, CPF e o período de gestão de cada um deles, desde julho de 2008" (peça 9, p. 1) .
19.	Infelizmente, todavia, tal ideia não foi levada a efeito, tendo a unidade técnica deixado de citar os reais responsáveis pelo desperdício dos R$ 88.725,50: os administradores do MI, que não adotaram medidas tendentes a contribuir para solucionar o impasse atinente à liberação da segunda parcela dos recursos conveniados, diante da constatação de que o contrato firmado entre o Município de Itambé/BA e a empresa ILC Engenharia LTDA. estava com a vigência expirada quando da realização dos pagamentos atinentes à execução do ajuste. Deixo, contudo, de determinar a retroação do feito para novas citações, diante do transcurso de cerca de doze anos desde os repasses, fator com potencialidade para prejudicar a amplitude de defesa constitucionalmente assegurada (art. 5º, inciso LV, da Lei Fundamental) .
20.	Quanto ao segundo ponto da citação (não-prorrogação do contrato com a empreiteira) , sublinhamos que a exigência aventada pelo Ministério da Integração - qual seja, a existência de contrato vigente para o recebimento de valores - é inteiramente alheio à Instrução Normativa STN 1/1997 e à Portaria Interministerial CGU/MF/MP 507/2011. Com efeito, o requisito forjado pelo concedente subverte a dinâmica das contratações públicas, a qual impõe a existência de dotação para contratar, e não o contrário. Não obstante, é certo que o pagamento realizado à empresa contratada para executar as obras objeto do convênio inquinado, sem a devida cobertura contratual, enseja irregularidade apta a ser reprimida com multa pela Corte de Contas, mas sem a imputação, no caso concreto, de débito ao gestor, uma vez que o responsável não seria o causador do débito.
21.	Quanto à ocorrência da prescrição da pretensão punitiva, consoante o incidente de uniformização de jurisprudência deliberado no Acórdão 1441/2016-TCU-Plenário, da relatoria do Ministro Benjamin Zymler, aplica-se o prazo de dez anos previsto no art. 205 do Código Civil vigente, a contar da data de ocorrência do fato tido por irregular.
22.	No caso em exame, não ocorreu a prescrição, uma vez que os pagamentos realizados de forma irregular à empresa ILC Engenharia Ltda., fora da vigência do contrato, ocorreram entre 22/7/2010 e 18/10/2010 (peça 2, p.106-121) e o ato de ordenação da citação ocorreu em 23/11/2018 (peça 31) .
23.	Dessa forma, o Sr. Moacir Santos Andrade deve ser considerado revel, nos termos do art. 12, §3º, da Lei 8.443/1992, devendo as contas serem julgadas irregulares, com a cominação da multa capitulada no art. 58, inciso I, da Lei 8.443/1992.
Ante o exposto, manifesto-me por que o Tribunal aprove o acórdão que ora submeto à deliberação deste Colegiado. 
 
TCU, Sala das Sessões Ministro Luciano Brandão Alves de Souza, em 1 de setembro de 2020.
AUGUSTO SHERMAN CAVALCANTI 
Relator